臺灣基隆地方法院民事判決　　　　　　99年度基勞簡字第20號
原　　　告　財團法人台北縣私立中華商業海事職業學校
法定代理人　鍾玉科
訴訟代理人　劉貹岩律師
被　　　告　王淑慧
上列當事人間請求給付違約金事件，本院於民國100年1月25日言
詞辯論終結，判決如下：
    主  文
被告應給付原告新臺幣伍萬零伍佰玖拾壹元，及自民國九十九年
九月三十日起至清償日止，按年息百分之五計算之利息。
原告其餘之訴駁回。
訴訟費用新臺幣壹仟壹佰壹拾元，由被告負擔新臺幣伍佰伍拾伍
元，餘新臺幣伍佰伍拾伍元由原告負擔。
    事實及理由
一、原告起訴主張：
  (一)被告於民國97學年度向原告應徵教職，經原告甄選（聘）委
    員會錄取，自97年9月1日起至98年7月31 日止，受聘擔任餐
    飲科專任教師一職，於期滿後，另由原告以（98）中汽人聘
    專字第015 號，續聘為餐飲科教師，擔任烘焙、調酒課之教
    授，期間自98年8 月1日起至99年7月31日止。(二)被告罔顧學
    生受教之權益，不顧當時已教導學生一段時日，如中途突然
    換老師授課，將會導致學生適應不良，出現學習障礙、中斷
    之問題，而以因考上公職將至臺灣新竹監獄任職為由，於任
    職期間即98年10月8 日上簽呈表示，將於98年11月15日辭職
    。雖經原告予以慰留，希望能繼續授課至該學期結束，惟被
    告仍堅持離去，並在未經原告同意之情形下，旋自98年11月
    16日起即未至校授課，嚴重影響數個班級學生之受教權及原
    告之校譽、人事管理及課程安排，經原告向臺灣新竹監獄查
    詢後，得知被告所欲任職之職缺，於當時並未獲法務部批定
    ，被告仍可待批定後再行離職前往新職就任，顯見被告係惡
    意違約兩造間之聘約約定。
  (二)依兩造間簽訂之「台北縣私立中華商業海事職業學校教師聘
    約」（下稱系爭聘約）第3條第15項第2款之約定「教師一經
    簽約應聘，未經學校同意、擅自離（辭）職者，學校除得拒
    絕發給離職證明文件，並予以解聘外，教師並應賠償三個月
    薪津（本俸及工作津貼）之違約金乙次付予校方。」，經查
    ，被告每月之薪津為新臺幣（下同）3萬4,464元，依此計算
    ，被告應賠償原告10萬3,392元。
  (三)被告前於97年11月13日曾表明辭職，其簽呈內容說明欄第2
    點即載有「經核准離職後，可不必依中華商業海事職業學校
    員工薪俸支給辦法第9 條規定繳回薪俸及台北縣私立中華商
    業海事職業學校職員約第12條規定賠償3 個月薪津（本俸及
    工作津貼）之違約金」，是被告於簽訂系爭聘約時，已預見
    違約之嚴重性，對於違約金之金額亦已所認知，故違約金之
    約定並無過高之情形。
  (四)聲明：被告應給付原告10萬3,392 元及自起訴狀繕本送達被
    告之翌日起至清償日止，按年息5%計算之利息。
二、被告則以下列情詞抗辯：
  (一)系爭聘約係屬定型化契約，且就違約金之約定，應予酌減，
    另該約定屬拘束被告自由權利之條件，為不利於定型化契約
    相對人之規範，對於受聘之被告方面而言，亦有顯失公平之
    情形，上開違約金之約定亦應屬無效。
  (二)系爭聘約，於法律性質上，應屬勞雇關係無疑，自有勞動基
    準法之適用，且勞動基準法係民法之特別法，應優先民法適
    用。
  (三)終止勞動契約為形成權之行使，只需勞方表達離職之意思表
    示送達資方即可生效。
  (四)依教育部於95年8月21日部授教中字第0950513780C號令修正
    高級中等學校教師週任課節數注意事項第2 點記載「職業學
    校各群科之實習科目（含選修及專題製作）專任教師每週為
    18節」之規定，惟事實上原告學校為被告安排每週上課節數
    卻為19節，故原告學校就每週短少給付1 節課部分，仍應負
    有給付鐘點費義務，故原告於97學年度（即上、下學期）、
    98 學年上學期共應給付被告1萬8,400元。
  (五)又依教育部94年9月9日台人（三）字第0940113768C令頒「
    中小學兼任及代課教師鐘點費支給基準」第2點規定，高級
    中等學校支給基準應為每節400元，惟原告學校卻僅支給被
    告每節360元，是原告自被告97年8月開始任職，至98年10月
    止，共計286節補被告差額1萬1,440元。
  (六)此外，原告學校尚未給付被告應領之98年11月份之薪資2萬
    2,961 元。
  (七)承上，上開債權金額合計為52,801元，且均已屆清償期，被
    告主張抵銷之。
  (八)聲明：原告之訴駁回。
三、得心證之理由：
    原告主張之上開事實，業據其提出與所述相符之系爭聘約、
    簽呈、臺灣新竹監獄98年9月30日竹監人字第0980200409號
    函等為證，且為被告所不爭執，堪信為實在，惟被告仍以前
    開情詞置辯，是本件應審酌者被告有無勞動基準法之適用？
    兩造間簽訂之系爭聘約有關違約金之約定是否顯失公平而無
    效？系爭聘約有關違約金之約定，是否過高而得予酌減？被
    告得否向原告主張抵銷？經查：
  (一)依行政院勞工委員會勞動4字第0940022455 號函釋，私校編
    制外之教師、職員，不適用勞動基準法。被告既係原告聘僱
    之代理教師，自屬編制外之教師，應無勞動基準法之適用，
    合先敘明。
  (二)民法第247條之1固然規定：「依照當事人一方預定用於同類
    契約之條款而訂定之契約，為左列各款之約定，按其情形顯
    失公平者，該部分約定無效：一免除或減輕預定契約條款之
    當事人之責任者。二加重他方當事人之責任者。三使他方當
    事人拋棄權利或限制其行使權利者。四其他於他方當事人有
    重大不利益者。」，然教師擔任教職為學生授課，學校為其
    教學需要，保障學生受教之權利，約定受聘教師於聘任期間
    即學年期間未經學校同意不得擅自離（辭）職，若有違反，
    應賠償相當之金額，實為學校為維護辦學品質及學生受教權
    利之必要方法，只要該約定具有合理性基礎，即應為有效。
    故原告在系爭聘約中與應聘教師約定教師一經簽約應聘，未
    經學校同意，擅自離（辭）職者，學校除得拒絕發給離職證
    明文件，並予以解聘外，教師並應賠償3 個月薪津（本俸及
    工作津貼）之違約金予校方乙節，即有其合理性。故兩造間
    系爭聘約第3條第15項第2款，縱屬民法第247條之1所稱之定
    型化約款，此部分約定亦不能稱有何本條規定各款所指顯失
    公平之處。況違約金之多寡，本得由本院斟酌被告任職之長
    短、原告所受之損害等情而加以調整，因此亦不能稱倘若該
    違約金之規定過高，該條約款即屬無效。是以，被告辯稱系
    爭聘約有關違約金約定應為無效等語，即無可採。
  (三)被告在98年10月8 日以另考上公職為由，雖以簽呈向原告表
    明將於98年11月15日後辭聘之意思，惟被告既係經原告教師
    甄選聘委員會錄取之代理教師，且聘任期間係自98年8月1日
    起至99年7月31 日止，原告已為被告排定整學期之授課時程
    ，被告竟在學期中，表示辭聘，且在未經原告同意，即自行
    自98年11月16日起即未到校授課，當構成系爭聘約第3 條第
    15項第2款約定之違約事由，自應負給付違約金之責任。
  (四)又按民事違約金可分懲罰性質之違約金及賠償性質之違約金
    ，此觀諸民法第250 條規定自明；而違約金者，既以係確保
    契約履行之目的而設，則當事人約定債務人不履行債務時，
    應支付金錢，縱係屬所謂賠償額預定性違約金，只要有債務
    不履行之情事發生，債權人不待舉證證明損害之發生及損害
    額之多寡，即得請求債務人支付約定之違約金。又約定之違
    約金過高者，法院得減至相當之數額，民法第252 條定有明
    文。至於是否相當，即須依一般客觀事實，社會經濟狀況及
    當事人所受損害情形，以為斟酌之標準。且此一核減違約金
    之規定，在懲罰性違約金及賠償總額預定性質之違約金，均
    有適用。查，97年11月13日被告曾以個人因素以簽呈向原告
    表示擬自98年1月31 日辭聘代理教師職務，嗣經原告慰留，
    再與原告簽約應聘，期間自98年8月1日至99年7月31 日止，
    惟被告再次應聘後僅任職至98年11月15日止即申請辭退（未
    獲准），並自98年11月16日起即未到原告處服務，另被告在
    離職前每個月薪津為34,464元等情，有原告提出之系爭聘約
    、簽呈及薪資明細在卷為證，並為被告所不爭執。參諸被告
    於與原告簽約應聘時既同意系爭聘約之約定，應已盱衡其履
    約之意願、經濟能力、違約時原告所受損害之程度等主、客
    觀因素，而本於自由意識及平等地位為自主之決定，及被告
    未依約履行之原因、違約之程度，原告因被告缺課而可能導
    致的人手調度困難、學生及家長的不諒解所可能遭受之損害
    等一切情狀，認原告原為之約定仍應予以尊重，再依原告所
    提出且為被告不爭執之系爭聘約第3條15項第2款約定：「教
    師一經應聘，未經學校同意擅自離（辭）職者，．．．教師
    並應賠償3 個月薪資（本俸及工作津貼）之違約金乙次付予
    校方。」。準此，原告主張依系爭聘約約定其得請求被告給
    付之違約金額總計為103,392元【計算式：34,464×3＝103,
    392】乙節，尚屬可信，被告抗辯違約金過高，自不可採。
  (五)被告抗辯伊於原告學校任職期間，原告未給付被告98年11月
     1日至98年11月15日之薪資2萬2,961元，為原告所不否認，
    應堪採信。至被告抗辯依教育部規定之「高級中等學校教師
    每週任課節數注意事項」及「中小學兼任及代課教師鐘點費
    支給基準」，被告每週任課節數應為18節，超時授課之鐘點
    費每節為400 元，惟原告為被告排定每週任課19節，超時授
    課之鐘點費每節支給被告360 元，短付被告於任職期間之鐘
    點費共計2萬9,840元（即每週短付1節，共46 節＋每節短付
    40元，共286節）乙節，原告雖就為被告排定每週任課19 節
    、支給被告超時鐘點費每節360 元及被告任職期間之任課節
    之事實不爭執，惟稱上開教育部規定之注意事項及支給基準
    為訓示規定，並無強制拘束力。經查，被告應聘原告學校代
    理教師之聘約第3條第1項雖已載明：「教師之聘任、權利義
    務、待遇、考核、出差勤、進修研究、請假、休假、退休、
    撫恤、離職、資遣、保險等依本校現行辦法及有關法令規定
    辦理。」，可徵關於被告在原告學校任職期間，兩造已約定
    被告之薪津應按原告學校現行辦法辦理。惟原告學校現行辦
    法「中華商業海事職業學校職員工薪俸支給辦法」第17條亦
    有明文規定「本辦法所列舉各項待遇比照公立學校支給標準
    ．．．」，業據原告提出「中華商業海事職業學校教職員工
    薪俸支給辦法」為證，再參以教師法第35條第2 項規定，將
    代課及代理教師之「權利、義務」，授權由教育部訂定辦法
    規定之。又「高級中學專任教師及兼任導師、行政職務者，
    其每週教學時數，由該管主管教育行政機關定之」，高級中
    學法施行細則第15條亦定有明文，是教育部開宗明義謂：為
    規範國立及臺灣省私立高級中等學校教師教學時數，使各校
    有所遵循，並依高級中學法施行細則第15條規定，特定本注
    事項即「高級中等學校教師每週任課節數注意事項」，並於
    注意事項第14點規定「各校專任教師每週教學時數應依規定
    辦理，如有未依規定除追繳溢領鐘點費外，失職人員並予以
    議處，本注意事項未規定事項，依其他有關法令之規定辦理
    」。另就超時鐘點費部分訂頒「中小學兼任及代課教師鐘點
    費支給基準」，上開規定既係行政機關基於教師法、高級中
    學法之授權，對多數不特定人民就一般事項所作抽象之對外
    發生法律效果之規定，係屬行政程序法第150條第1項之法規
    命令，自生拘束兩造之效力。是原告主張上開規定僅為訓示
    規定，無強制拘束力，即不足採。從而，被告抗辯原告尚積
    欠伊於原告學校任職期間之98年11月份薪資及原告短付之超
    時鐘點費合計共5萬2,801元，為有理由。
  (六)末按二人互負債務，而其給付種類相同，並均屆清償期者，
    各得以其債務，與他方之債務，互為抵銷，民法第334條第1
    項前段定有明文。查原告學校未支給被告98年11月份之薪資
    2萬2,961元及未依教育部公布之「高級中等學校教師每週任
    課節數注意事項」、「中小學兼任及代課教師鐘點費支給基
    準」，為被告排定每週任課節數暨支給超時鐘點費，致短付
    被告任職原告學校期間之薪資合計共5萬2,801元，則被告主
    張對原告有此一債權，而與原告在本件請求給付違約金主張
    抵銷，應為可取，而經此抵銷後，原告得請求被告給付之違
    約金為5萬0,591元（計算式：10萬3,392－5萬2,801＝5萬0,
    591元）。
  (七)另按給付無確定期限者，債務人於債權人得請求給付時，經
    其催告而未為給付，自受催告時起，負遲延責任。其經債權
    人起訴而送達訴狀，或依督促程序送達支付命令，或為其他
    相類之行為者，與催告有同一之效力；又應付利息之債務，
    其利率未經約定，亦無法律可據者，週年利率為5%，民法第
    229條第2項、第203 條分別定有明文。從而，原告本於系爭
    聘約第3條第15項第2款，請求被告給付違約金5萬0,591元，
    及自起訴狀繕本送達翌日即99年9月30 日起至清償日止，按
    週年利率5%計算之利息，為有理由，應予准許，逾此範圍之
    請求，則無理由，應予駁回。
四、本件事證已臻明確，兩造其餘攻擊防禦方法，於判決結果不
    生影響，爰不予以一一論述，併此敘明。
五、訴訟費用即第一審裁判費1,110元，由被告負擔550元，原告
    負擔550元。
六、據上論結，原告之訴為一部有理由，一部無理由，依民事訴
    訟法第79條、第87條第1項，判決如主文。
中    華    民    國   100    年    2     月    8     日
                  基隆簡易庭法  官  林淑鳳
以上正本係照原本作成。
對於本件判決如有不服，應於收受送達後20日內向本院提出上訴
書狀，上訴於本院合議庭，並按他造當事人之人數附具繕本。
如委任律師提起上訴者，應一併繳納上訴審裁判費。
中    華    民    國   100    年    2     月    8     日
                            書記官  王鵬勝